【裁判字號】    91,訴,2784
【裁判日期】    920815
【裁判案由】    偽造文書
【裁判全文】
臺灣高雄地方法院刑事判決                        九十一年度訴字第二七八四號
    公  訴  人  臺灣高雄地方法院檢察署檢察官
    被      告  乙○○
                己○○
    選任辯護人  林祈福律師
右列被告因偽造文書案件，經檢察官聲請簡易判決處刑（九十年度偵續字第二六二號
），本院鳳山簡易庭認不宜以簡易判決處刑，簽請改依通常程序審理，並由本院判決
如左：
    主  文
乙○○、己○○共同行使偽造私文書，足以生損害於他人，各處有期徒刑陸月，如易
科罰金，均以參佰元折算壹日。
    事  實
一、乙○○（原名許倍武）與己○○為朋友關係，乙○○曾有竊盜、賭博、妨害自由
    等前科（均未構成累犯），己○○則有賭博、違反槍砲彈藥刀械管制條例等前科
    （亦未構成累犯），二人因覬覦乙○○之母許詹菊所有坐落於高雄縣鳳山市○○○段第二二二之七號及同地段第二二二之三七號土地二筆，明知許詹菊與己○○
    間並無新台幣（下同）六百萬元之債務存在，竟基於偽造、行使偽造私文書及使
    公務員登載不實之犯意聯絡，先由乙○○未知會許詹菊其他子女丙○○、戊○○
    、丁○○等人，即於民國八十八年三月二十六日私自將許詹菊帶往台南縣私立長
    春生活養護之家居住；嗣於同年月二十七日，在代書甲○○處，由乙○○、己○○共同委託不知情之代書甲○○偽造內容不實之土地登記申請書、抵押權設定契
    約書（下稱抵押權契約書），並使健康狀況惡化，不識字且不知實情之許詹菊，
    於抵押權契約書上按指印，再盜蓋許詹菊印章於土地登記申請書、抵押權契約書
    、身份證影本、印鑑證明上，另使不知情之代書甲○○，於八十八年四月六日，
    持上開內容不實之抵押權契約書向高雄縣鳳山地政事務所申請辦理抵押權設定登
    記，使承辦之地政人員以八十八年抵一字第○二○○三○號收件，於八十八年四
    月九日登記完成，而將許詹菊以上開坐落於高雄縣鳳山市○○○段第二二二之七
    號及第二二二之三七號之土地二筆，向己○○抵押借款六百萬元之不實事項，登
    載於職務上所掌管之土地登記簿上，足生損害於許詹菊，及地政機關對於土地登
    記管理之正確性；己○○俟許詹菊死亡（八十八年五月十五日死亡），且上開債
    務之清償期屆至後，即於八十九年五月十二日，以債權人身份，向法院聲請裁定
    拍賣抵押物，欲謀得不法之利益。
二、案經臺灣高雄地方法院檢察署檢察官自動檢舉偵查後聲請簡易判決處刑，並由本
    院鳳山簡易庭簽請改依通常程序審理。
    理  由
一、訊據被告乙○○、己○○均矢口否認有何偽造、行使偽造私文書，及使公務員登
    載不實之犯行，辯稱：六百萬元借款係屬真實，其中三百萬元乃投資己○○之匯
    源（惠安）果林有限公司泉州分公司（下稱果林公司），其他三百萬元則為每次
    一百萬元，陸續向己○○借款之總額云云，經查：
  (一)關於投資果林公司部分：
    1.被告乙○○、己○○就果林公司股東、資本總額及投資比例於八十九年八月一
      日偵查時所述互異（見八十九年度偵字第一五三○八號卷《下稱偵卷》第五五
      、五六頁），核與果林公司相關證明文件（見偵卷第一一八至一二一頁），及
      被告己○○於本院九十二年七月二十五日審理時提出之果林場股份讓渡書所載
      ，均有不同；被告乙○○若真有投資果林公司三百萬元，則三百萬元之數額非
      低，衡情應對該公司知之甚詳，豈有出現上述供詞矛盾之可能，是以，被告乙○○是否真有投資果林公司一事，實有疑義。
    2.被告乙○○、己○○於九十年十二月六日偵查中，就果林公司是否已有獲利乙
      節供述歧異（見九十年度偵續字第二六二號卷《下稱偵續卷》第五七、五九頁
      ），參以被告乙○○、己○○於同日訊問時分別稱：乙○○並未取得任何投資
      證明文件，也沒有跟己○○提過此事云云，及其他股東對於乙○○有投資三百
      萬元一事並不知情云云（見偵續卷第五八、六○頁）；且被告己○○遲至本院
      九十二年七月二十五日審理時猶稱乙○○尚未取得果林公司之股票，亦未登記
      為股東等語；則三百萬元投資數額非小，被告乙○○竟未要求任何憑證或登記
      為股東，且果林公司其他股東對此事亦不知情，則被告乙○○之投資可謂無絲
      毫保障；加以其在對於鉅額投資之果林公司經營狀況、收益俱不明瞭之情形下
      ，仍甘願提供土地設定高額抵押，均與常情相違，顯見被告二人辯稱抵押債務
      中之三百萬元係用以投資果林公司云云，不足採信。
    3.被告己○○於本院九十二年七月二十五日審理時，雖提出「果林場股份讓渡書
      」一紙，欲證明被告乙○○確有投資三百萬元之情，然該讓渡書係被告二人所
      自定，且「合股股份人」欄又無其他公司股東之簽名，其內容是否屬實，顯非
      無疑；參以被告己○○於同日審理時供稱：投資部分剛開始沒有任何證明文件
      ，直到九十二年四月二十日乙○○才要求我立據，除此之外就沒有其他乙○○
      投資我公司之證明了等語，而乙○○至今仍未取得果林公司股票，亦未登記為
      股東等情，已如前述；則被告己○○係於債務甫屆清償期後之八十九年五月十
      二日，即迅速聲請拍賣抵押物，有卷附民事拍賣抵押物聲請狀影本一紙可憑，
      再對照被告乙○○於投資鉅額款項逾五年後，始要求被告己○○立據，誠與一
      般正常投資交易之常態不符，足見被告間並無投資之事實存在；況且法院拍賣
      價格均較一般市售價格為低，此為公眾週知之事實，被告二人既屬熟識，彼此
      又有信任關係，則被告己○○何以不採對債務人即被告乙○○最為有利之市售
      方式，卻選擇以法院拍賣方式取償，益徵被告二人係以不實之投資金額設定抵
      押權，意在排斥許詹菊其他法定繼承人對上開二筆土地之繼承權。
    4.綜上，被告二人間並無三百萬元投資借款之事實，應可認定。
  (二)關於三百萬元現金借款部分：
    1.被告乙○○、己○○於本院九十二年三月十九日訊問時，就聯絡借款之細節，
      供述不一，被告己○○稱：第一次借款是乙○○先以電話聯絡，但沒有說要借
      多少錢；第二次借款乙○○則有先打電話說要向我借一百萬元，並說要辦理抵
      押權登記手續云云，被告乙○○卻稱：第一次借款我和我母親許詹菊在電話中
      均有向己○○說明要借一百萬元；第二次借款則未事先與己○○聯絡，是當天
      臨時決定向己○○借款並設定抵押權的云云；至於第二次取款經過部分，被告
      二人更供述迥異，被告己○○供稱：我和乙○○、許詹菊一同到代書處，後來
      我先回家，乙○○、許詹菊待手續辦妥後才回到我家取款云云；被告乙○○則
      稱：辦妥手續後，我和己○○一同先帶我母親回安養院，之後我才載己○○回
      家，並約定二、三天後再到己○○家中取款云云；另關於交付借款時是否有他
      人在場乙節，被告己○○先稱：其中二次我太太均有在場云云（見偵續卷第五
      九頁），之後卻改稱：借款一事不想讓我太太知悉云云（見偵續卷第一五七頁
      ），核與被告乙○○與本院九十二年三月十九日訊問時稱：三次取款，己○○
      的太太均在場云云不符；按三百萬元之借款並非小數目，若被告二人間真有三
      百萬元之借款，當不至於就聯絡借款及取款經過有如此差異極大之供述，則被
      告二人間是否真有三百萬現金借款存在，容有疑問。
    2.關於被告己○○向證人庚○○調借五十萬元之經過，被告己○○先稱：庚○○
      拿現金五十萬元過來云云（見偵續卷第一五七頁）、再於本院九十二年三月十
      九日訊問時稱：是我到庚○○友人位於市場斜對面之金紙舖拿的，當時庚○○
      並未在場云云，核與庚○○所稱：是己○○親自到我位於台南縣家中跟我拿的
      云云，俱不相符，足見上開二人間並無調借現金之情，以致所述如此懸殊；另
      被告己○○就三次借款之資金來源，先於偵查中稱三次資金均非自銀行提領的
      云云（見偵續卷第五九頁），之後卻提出銀行交易明細並以螢光筆註記，欲證
      明其借款之資金來源（見偵續卷第一○七頁以後），嗣於本院九十二年三月十
      九日訊問時更改稱約一、二百萬元部分是自銀行提領的云云，前後供詞反覆，
      加以其始終無法交代借款資金之來源，實難信其所言為真實。
    3.乙○○於本院九十一年十一月十八日訊問時稱：借的三百萬元都放在我家衣櫥
      裡，由我全權運用云云；然衡諸常情，一般人均不可能將如此鉅額之現金存放
      於家中，且現今自動付款設備甚為普及，不僅安全亦甚為便利；則被告乙○○
      何以甘冒鉅款失竊之風險，而不存入銀行，顯見其所言係在規避提出確有受領
      該三百萬元借款之證明，所辯洵不足採，足証其與被告己○○間確無三百萬元
      現金借款之存在。
  (三)關於設定抵押權之事，許詹菊是否知情部分：
    1.被告乙○○、己○○均辯稱許詹菊有同意上開六百萬元之借款，且其中三百萬
      元現金，均係許詹菊、乙○○所共同受領的云云；然查許詹菊死亡前最後二次
      住院紀錄，分別為八十八年四月四日至同年月二十九日，及同年五月三日至同
      年月十五日（許詹菊死亡日期），此有佳里綜合醫院九十佳醫字第九○一九八
      七號函可憑（見偵續卷第六九頁），且依卷附之許詹菊病歷、護理紀錄，被告
      二人所稱之第三次借款時間，許詹菊業因心衰竭、肺積水、疑似中風等病危症
      狀，而入住佳里綜合醫院，此有該院病危通知單、入院通知單各一紙（見偵續
      卷第七○、七一頁）在卷可佐，顯然不可能隨同被告乙○○至被告己○○住處
  取款；參以告訴人戊○○於本院九十二年四月十六日訊問時稱：我母親在八十
      七年三月二十七日被乙○○帶走前，意識已不太清楚，常會發抖且答非所問，
      例如她並未在土地銀行鳳山分行租用保險箱，卻對我說土地權狀已領出來並寄
      放在土銀裡，我再問她是否有鑰匙，她則說沒有，我母親還曾拿一張郵局提款
      卡給我，跟我說要錢就可以領，不用密碼等語，則許詹菊在健康狀況不良，意
      識狀態不清之情形下，實無可能與乙○○數度至己○○住處取款、討論投資事
      宜及辦理抵押權設定，顯見被告等前揭所辯，均屬虛枉。
    2.高雄縣鳳山地政事務所受理代書甲○○送件申辦之抵押權設定案後，確曾以「
      契約書債務人欠詳」為由，通知代書甲○○補正等情，有高雄縣鳳山地政事務
      所補正通知書、（九○）鳳地所一字第九二五號函各一紙在卷可稽（見偵續卷
      第一○九、一八六頁），然經以上情詢之代書甲○○，其或以面積須補正云云
      （見偵卷一五八頁），或以地政機關作業程序不同云云為搪塞（見偵續卷第五
      八頁），其所言反覆且俱與事實不符，實不足採信；且關於上情，被告乙○○
      自承：鳳山地政事務通知補正一事，甲○○及己○○都沒有通知我，直到辦好
      才通知去領件，其間沒有任何聯繫等語（見偵續卷第五六頁），而被告己○○
      亦稱：代書並沒有通知我要補正債務人一事等語（見偵續卷第六○頁），則關
      於補正債務人一事，被告二人既均不知情，許詹菊當然更無知悉之可能；加以
      許詹菊當時之意識不清，健康不佳，已如前述，益徵其並無同意借款六百萬元
      並設定抵押權之真意。
    3.被告二人雖提出簽立抵押權契約書當日之照片二幀，欲證明許詹菊確有設定抵
      押權之真意，然查，被告乙○○於偵查及本院審理時均坦承許詹菊並不識字，
      當日所有文件係由其口述告知許詹菊等情（見偵續卷第一四九頁），則雖有上
      述照片二張，仍不足以推定許詹菊已確知該文件之內容及法律效果，並有真摯
      之同意；況且許詹菊於簽定抵押權契約書前，已有意識不清答非所問之情形，
      之後更因病危而住院治療，均如前述，則被告所提出之照片，仍不足以據為認
      定許詹菊對抵押權設定已有同意之證據。
  (四)綜上所述，許詹菊並無訂立抵押權契約書及設定抵押權之真意，應可認定，從而
    ，本案罪證明確，被告二人之犯行均堪以認定。
二、核被告乙○○、己○○所為，係犯刑法第二百十六條、第二百十條之行使偽造私
    文書罪、同法第二百十四條之使公務員登載不實罪；被告二人間就上揭犯行，均
    有犯意聯絡及行為分擔，皆為共同正犯。被告二人利用不知情之代書甲○○偽造
    內容不實之抵押權設定契約書，並持以向高雄縣鳳山地政事務所申辦抵押設定登
    記之行為，係屬間接正犯。被告二人盜用許詹菊印章於抵押權契約書之行為，為
    偽造文書之階段行為，不另論罪；其等偽造抵押權契約書後，復持以行使，其偽
    造之低度行為，應為行使之高度行為所吸收，亦不另論罪；又被告二人所犯之行
    使偽造私文書罪與使公務員登載不實罪間，有方法結果之牽連關係，為牽連犯，
    應從一重之行使偽造私文書罪處斷。爰審酌被告乙○○為爭奪遺產，竟與被告己○○共謀，罔顧母子、手足親情及許詹菊之健康，以將許詹菊強行帶離為手段，
    致其孤獨老死於外地，惡性重大，且被告二人於犯後猶飾詞否認犯行，未見悔意
    ，及其等犯罪之所得利益、所生危害等一切情狀，量處如主文所示之刑，並均諭
    知易科罰金之折算標準，以示懲儆。被告二人所偽造之抵押權契約書、土地登記
    申請書一紙，業經持以辦理抵押權登記，已成為高雄縣鳳山地政事務所之內部文
    件；至於抵押權契約書（四枚）、土地登記申請書（二枚）、身份證影本（二枚
    ）、印鑑證明（一枚）上，雖各有被告等盜用許詹菊印章而產生之印文共九枚，
    然上述印文並非偽造之印文，而與刑法第二百十九條之規定不符，爰不予宣告沒
    收。
據上論斷，應依刑事訴訟法第四百五十二條、第二百九十九條第一項前段，刑法第二
十八條、第二百十六條、第二百十條、第二百十四條、第五十五條、第四十一條第一
項，罰金罰鍰提高標準條例第二條，判決如主文。
中    華    民    國      九十二      年       八       月     十五     日
                                  臺灣高雄地方法院刑事第四庭
                                  審判長  法  官  陳明富
                                          法  官  卓立婷
                                          法  官  洪珮婷
右正本證明與原本無異。
如不服本判決，應於判決送達後十日內，向本院提出上訴狀。
                                          書記官    于耀文
中    華    民    國      九十二      年      八      月      十八      日


司法院資訊處製作；財團法人民間司法改革基金會備份。
